---
title: "Benchmark d'accessibilité — Aquavena pour malvoyants"
subtitle: |
  Comparaison adriens.github.io/aquavena vs aquavena.nc
  Accessibilité web · Malvoyance · WCAG 2.1 AA · Nouvelle-Calédonie
author: "Adriens"
date: today
lang: fr
format:
  pdf:
    pdf-engine: xelatex
    toc: true
    toc-depth: 2
    number-sections: true
    colorlinks: true
    geometry:
      - top=25mm
      - bottom=25mm
      - left=20mm
      - right=20mm
    mainfont: "DejaVu Serif"
    sansfont: "DejaVu Sans"
    monofont: "DejaVu Sans Mono"
    keywords:
      - accessibilité
      - malvoyant
      - malvoyance
      - WCAG
      - handicap visuel
      - Nouvelle-Calédonie
      - Aquavena
execute:
  echo: false
  warning: false
  message: false
---

```{r setup}
library(DBI)
library(duckdb)
library(dplyr)
library(tidyr)
library(ggplot2)
library(jsonlite)
library(kableExtra)
library(patchwork)

REPORTS <- "../reports"
DATA    <- "../data"
dir.create(DATA, showWarnings = FALSE)

theme_set(
  theme_minimal(base_size = 11) +
  theme(plot.title = element_text(face = "bold"), panel.grid.minor = element_blank())
)

AUDIT_DATE <- Sys.Date()
DB_PATH    <- file.path(DATA, "benchmark.duckdb")
```

# Chargement des données → DuckDB

```{r ingest}
# ── Helper : extraire les audits d'un rapport Lighthouse ───────────────────
parse_lh <- function(path, site_label, date) {
  raw   <- fromJSON(path, simplifyVector = FALSE)
  score <- round(raw$categories$accessibility$score * 100)
  refs  <- raw$categories$accessibility$auditRefs
  bind_rows(lapply(refs, function(ref) {
    a <- raw$audits[[ref$id]]
    if (is.null(a)) return(NULL)
    tibble(
      audit_id   = ref$id,
      title      = a$title,
      score      = if (is.null(a$score)) NA_real_ else as.numeric(a$score),
      score_mode = if (is.null(a$scoreDisplayMode)) NA_character_ else a$scoreDisplayMode
    )
  })) |>
    mutate(site = site_label, audit_date = date, lighthouse_score = score)
}

# ── Lire les JSONs bruts ───────────────────────────────────────────────────
pa11y_raw <- fromJSON(file.path(REPORTS, "pa11y.json"))

# ── pa11y : aplatir en lignes (notre site) ────────────────────────────────
pa11y_rows <- bind_rows(lapply(names(pa11y_raw$results), function(url) {
  issues <- pa11y_raw$results[[url]]
  if (is.null(issues) || length(issues) == 0)
    return(tibble(url = url, type = NA_character_, message = NA_character_,
                  code = NA_character_))
  tibble(url = url, type = issues$type, message = issues$message,
         code = if (!is.null(issues$code)) issues$code else NA_character_)
})) |>
  mutate(site = "notre-site", audit_date = AUDIT_DATE)

# ── Lighthouse : notre site (détaillé) ────────────────────────────────────
lh_rows <- parse_lh(
  file.path(REPORTS, "lighthouse.report.json"),
  "notre-site", AUDIT_DATE
)
lh_score <- lh_rows$lighthouse_score[1]

# ── Lighthouse : aquavena.nc (détaillé) ───────────────────────────────────
lh_nc_rows <- parse_lh(
  file.path(REPORTS, "lighthouse-aquavena-nc.report.json"),
  "aquavena.nc", as.Date("2026-05-30")
)

# ── pa11y aquavena.nc (données manuelles — 67 erreurs connues) ─────────────
nc_pa11y <- tibble(
  url        = "https://www.aquavena.nc/formules/aqua-mediterraneen",
  type       = "error",
  message    = "(audit manuel pa11y-ci)",
  code       = NA_character_,
  site       = "aquavena.nc",
  audit_date = as.Date("2026-05-30"),
  n_dummy    = 67L
) |>
  uncount(n_dummy)

# ── Ouvrir / créer la base DuckDB ──────────────────────────────────────────
con <- dbConnect(duckdb(), DB_PATH)

# Table pa11y_issues
if (!dbExistsTable(con, "pa11y_issues")) {
  dbWriteTable(con, "pa11y_issues", bind_rows(pa11y_rows, nc_pa11y))
} else {
  existing <- dbGetQuery(con,
    "SELECT DISTINCT site, audit_date FROM pa11y_issues")
  new_rows <- bind_rows(pa11y_rows, nc_pa11y) |>
    anti_join(existing, by = c("site", "audit_date"))
  if (nrow(new_rows) > 0) dbAppendTable(con, "pa11y_issues", new_rows)
}

# Table lighthouse_audits (notre site + aquavena.nc, audits détaillés)
all_lh <- bind_rows(lh_rows, lh_nc_rows)
if (!dbExistsTable(con, "lighthouse_audits")) {
  dbWriteTable(con, "lighthouse_audits", all_lh)
} else {
  existing <- dbGetQuery(con,
    "SELECT DISTINCT site, audit_date FROM lighthouse_audits")
  new_rows <- all_lh |>
    anti_join(existing, by = c("site", "audit_date"))
  if (nrow(new_rows) > 0) dbAppendTable(con, "lighthouse_audits", new_rows)
}
```

Les données sont maintenant dans **`benchmark/data/benchmark.duckdb`** — ce fichier
peut être ouvert dans DBeaver, Python (duckdb), R ou CLI (`duckdb benchmark.duckdb`).

# Contexte

Ce rapport compare l'accessibilité du site
[adriens.github.io/aquavena](https://adriens.github.io/aquavena) — conçu pour les
personnes malvoyantes — avec le site source
[aquavena.nc](https://www.aquavena.nc).

**Motivation :** Ma mère, cliente Aquavena et malvoyante, ne pouvait pas consulter les
menus de façon autonome. Ce site est un complément accessible qui lui permet de lire
ou d'écouter les menus depuis sa tablette.

# Méthodologie

```{r outils-table}
outils <- tibble::tribble(
  ~Outil,         ~Version, ~Rôle,
  "pa11y-ci",     "4.1.1",  "Audit WCAG 2.1 AA automatisé, multi-URL",
  "Lighthouse",   "13.3.0", "Score accessibilité 0–100",
  "axe-cli",      "4.11.3", "Violations axe-core en CLI",
  "W3C Validator","API",    "Validation HTML sémantique",
  "webhint",      "7.1.13", "Compat, sécurité, headers HTTP"
)
kable(outils, booktabs = TRUE, linesep = "") |>
  kable_styling(latex_options = c("striped","hold_position"), font_size = 10)
```

Standard de référence : **WCAG 2.1 niveau AA**, runners axe-core + htmlcs.

# Résultats — notre site

```{r query-notre-site}
# Tout vient de DuckDB à partir d'ici
pa11y_our <- dbGetQuery(con, "
  SELECT url, type, COUNT(*) AS n
  FROM pa11y_issues
  WHERE site = 'notre-site' AND audit_date = (
    SELECT MAX(audit_date) FROM pa11y_issues WHERE site = 'notre-site'
  )
  GROUP BY url, type
")

total_errors   <- dbGetQuery(con, "
  SELECT COUNT(*) AS n FROM pa11y_issues
  WHERE site = 'notre-site' AND type = 'error'
    AND audit_date = (SELECT MAX(audit_date) FROM pa11y_issues WHERE site = 'notre-site')
")$n

lh_our <- dbGetQuery(con, "
  SELECT lighthouse_score,
         SUM(CASE WHEN score = 1.0 THEN 1 ELSE 0 END) AS passed,
         SUM(CASE WHEN score = 0.0 THEN 1 ELSE 0 END) AS failed,
         SUM(CASE WHEN score_mode = 'notApplicable' THEN 1 ELSE 0 END) AS na_count
  FROM lighthouse_audits
  WHERE site = 'notre-site'
    AND audit_date = (SELECT MAX(audit_date) FROM lighthouse_audits WHERE site = 'notre-site')
  GROUP BY lighthouse_score
  LIMIT 1
")
lh_score_val <- if (nrow(lh_our) > 0) lh_our$lighthouse_score[[1]] else lh_score
```

## pa11y-ci — WCAG 2.1 AA

```{r pa11y-our-table}
pa11y_display <- dbGetQuery(con, "
  SELECT url,
         SUM(CASE WHEN type = 'error'   THEN 1 ELSE 0 END) AS Erreurs,
         SUM(CASE WHEN type = 'warning' THEN 1 ELSE 0 END) AS Avertissements
  FROM pa11y_issues
  WHERE site = 'notre-site'
    AND audit_date = (SELECT MAX(audit_date) FROM pa11y_issues WHERE site = 'notre-site')
  GROUP BY url
")

if (nrow(pa11y_display) == 0)
  pa11y_display <- data.frame(url = "Toutes URLs", Erreurs = 0L, Avertissements = 0L)

kable(pa11y_display, booktabs = TRUE, linesep = "", col.names = c("URL","Erreurs","Avertissements")) |>
  kable_styling(latex_options = c("striped","hold_position"), font_size = 9)
```

**Total : `r total_errors` erreur(s)**

## Lighthouse Accessibility

```{r lighthouse-gauge, fig.height=2.8, fig.width=5, fig.align="center"}
gauge_df <- tibble(
  label = c("Score", "Reste"),
  value = c(lh_score_val, 100 - lh_score_val),
  fill  = c("#0f766e", "#e5e7eb")
)
ggplot(gauge_df, aes(x = 2, y = value, fill = fill)) +
  geom_col(width = 1, color = "white") +
  coord_polar(theta = "y", start = pi) +
  xlim(0.5, 2.5) +
  scale_fill_identity() +
  annotate("text", x = 0.5, y = 0,
           label = paste0(lh_score_val, "/100"),
           size = 9, fontface = "bold", color = "#0f766e") +
  annotate("text", x = 0.5, y = -20,
           label = "Lighthouse Accessibility", size = 3.5, color = "grey40") +
  theme_void()
```

```{r lighthouse-details}
lh1 <- if (nrow(lh_our) > 0) lh_our[1, ] else data.frame(lighthouse_score=lh_score_val, passed=NA, failed=NA, na_count=NA)
tibble(
  Métrique = c("Score", "Audits réussis", "Audits échoués", "Non applicables"),
  Valeur   = c(paste0(lh1$lighthouse_score, "/100"),
               as.character(lh1$passed),
               as.character(lh1$failed),
               as.character(lh1$na_count))
) |>
  kable(booktabs = TRUE, linesep = "") |>
  kable_styling(latex_options = "hold_position", font_size = 10, full_width = FALSE)
```

# Résultats — aquavena.nc

```{r nc-table}
nc_summary <- tibble(
  Outil                      = c("pa11y-ci (WCAG 2.1 AA)", "Lighthouse Accessibility",
                                 "webhint erreurs", "webhint avertissements", "webhint hints"),
  `aquavena.nc`              = c("67 erreurs", "91/100", "10", "63", "120"),
  `Notre site`               = c("0 erreur",   "100/100", "10*", "62", "120")
)
kable(nc_summary, booktabs = TRUE, linesep = "") |>
  kable_styling(latex_options = c("striped","hold_position"), font_size = 10)
```

*\* Les 10 erreurs webhint de notre site sont des problèmes d'infrastructure GitHub Pages
(HSTS, SRI, `X-Content-Type-Options`) indépendants du code : les mêmes erreurs apparaissent
sur aquavena.nc car elles concernent la configuration serveur, non le contenu HTML.*

# Comparaison

```{r compare-plot, fig.height=3.5, fig.width=7}
compare_df <- dbGetQuery(con, "
  SELECT
    site,
    MAX(lighthouse_score) AS lh_score
  FROM lighthouse_audits
  GROUP BY site
") |>
  left_join(
    dbGetQuery(con, "
      SELECT site, COUNT(*) AS pa11y_errors
      FROM pa11y_issues
      WHERE type = 'error'
      GROUP BY site
    "),
    by = "site"
  ) |>
  mutate(
    site = recode(site,
      "notre-site"  = "Notre site",
      "aquavena.nc" = "aquavena.nc"
    ),
    pa11y_errors = replace_na(pa11y_errors, 0L)
  )

couleurs <- c("Notre site" = "#0f766e", "aquavena.nc" = "#9ca3af")

p1 <- ggplot(compare_df, aes(x = site, y = lh_score, fill = site)) +
  geom_col(width = 0.5, show.legend = FALSE) +
  geom_text(aes(label = lh_score), vjust = -0.4, fontface = "bold", size = 4) +
  scale_fill_manual(values = couleurs) +
  scale_y_continuous(limits = c(0, 115)) +
  labs(title = "Score Lighthouse", x = NULL, y = "Score / 100") +
  theme(axis.text.x = element_text(face = "bold"))

p2 <- ggplot(compare_df, aes(x = site, y = pa11y_errors, fill = site)) +
  geom_col(width = 0.5, show.legend = FALSE) +
  geom_text(aes(label = pa11y_errors), vjust = -0.4, fontface = "bold", size = 4) +
  scale_fill_manual(values = couleurs) +
  scale_y_continuous(limits = c(0, 80)) +
  labs(title = "Erreurs WCAG 2.1 AA (pa11y)", x = NULL, y = "Nombre d'erreurs") +
  theme(axis.text.x = element_text(face = "bold"))

p1 + p2
```

# Fonctionnalités d'accessibilité

```{r features-table}
features <- tibble(
  Fonctionnalité              = c(
    "WCAG 2.1 AA — 0 erreur",
    "Lighthouse 100/100",
    "Police Atkinson Hyperlegible",
    "Taille de texte réglable",
    "Mode nuit",
    "Lecture vocale (TTS)",
    "PWA — installable hors-ligne",
    "Flux RSS par régime",
    "Calendriers iCal par régime",
    "Skill Claude (MCP)"
  ),
  `Notre site`  = rep("✅", 10),
  `aquavena.nc` = rep("❌", 10)
)
kable(features, booktabs = TRUE, linesep = "", align = c("l","c","c")) |>
  kable_styling(latex_options = c("striped","hold_position"), font_size = 10)
```

# Historique Lighthouse

```{r history-plot}
lh_history <- dbGetQuery(con, "
  SELECT audit_date, lighthouse_score, site
  FROM (
    SELECT audit_date, lighthouse_score, site,
           ROW_NUMBER() OVER (PARTITION BY site, audit_date ORDER BY audit_date) AS rn
    FROM lighthouse_audits
    WHERE audit_id IS NULL OR score IS NOT NULL
  )
  WHERE rn = 1
  ORDER BY site, audit_date
")

if (nrow(lh_history) >= 2) {
  ggplot(lh_history, aes(x = as.Date(audit_date), y = lighthouse_score,
                          color = site, group = site)) +
    geom_line(linewidth = 1) +
    geom_point(size = 3) +
    scale_color_manual(values = c("notre-site" = "#0f766e", "aquavena.nc" = "#9ca3af"),
                       labels = c("notre-site" = "Notre site", "aquavena.nc" = "aquavena.nc")) +
    scale_y_continuous(limits = c(80, 105)) +
    scale_x_date(date_labels = "%d %b") +
    labs(title = "Évolution du score Lighthouse", x = NULL,
         y = "Score / 100", color = "Site") +
    theme(legend.position = "bottom")
} else {
  cat("*(Historique insuffisant — relancer le rapport à plusieurs dates pour voir l'évolution.)*")
}
```

```{r disconnect}
dbDisconnect(con)
```

# Conclusion

```{r conclusion-vals}
verdict <- if (isTRUE(total_errors == 0) && isTRUE(lh_score_val == 100)) "parfait" else "à améliorer"
```

Le site atteint un score d'accessibilité **`r verdict`** :
**`r total_errors` erreur(s) WCAG** et **Lighthouse `r lh_score_val`/100**.

Comparé à aquavena.nc (91/100, 67 erreurs WCAG), ce site offre une accessibilité
nettement supérieure, avec en plus des fonctionnalités dédiées aux malvoyants absentes
du site source : lecture vocale, mode nuit, taille de texte réglable, PWA, RSS et iCal.

---

*Rapport généré le `r format(Sys.Date(), "%d %B %Y")` · Quarto `r system("quarto --version", intern=TRUE)` · R `r R.version$major`.`r R.version$minor`*
